【裁判字號】    90,台上,1667
【裁判日期】    900322
【裁判案由】    誣告
【裁判全文】
最高法院刑事判決                                九十年度台上字第一六六七號
    上  訴  人  甲○○
右上訴人因謝玲玲自訴誣告案件，不服台灣高等法院台南分院中華民國八十八年一月
二十七日第二審判決（八十七年度上訴字第一八三六號，自訴案號：台灣嘉義地方法
院八十七年度自字第一○號），提起上訴，本院判決如左：
    主  文
原判決撤銷，發回台灣高等法院台南分院。
    理  由
本件原判決認定上訴人即告甲○○於民國八十二年間陸續三次借款共新台幣（下同）
七百九十七萬元給自訴人謝玲玲。自訴人則提供嘉義市○○街一五八號一、二、三樓
房屋及基地設定抵押權與上訴人。嗣雙方約定上述房、地估價一千三百五十萬元，以
抵償上開欠款及利息，並由上訴人代償自訴人向銀行抵押借款五百餘萬元本息，而於
八十三年十二月間由自訴人將上開房、地移轉登記為上訴人指定之王卿所有。是自
訴人與上訴人間借款債務已因代物清償而消滅。但上訴人未將借款憑證返還自訴人，
反而於八十六年七月間持以向台灣嘉義地方法院聲請核發支付命令，因自訴人對之聲
明異議而作罷。詎上訴人又虛構自訴人曾約定買回上開房、地為餌向其詐欺，意圖使
自訴人受刑事處分，基於概括之犯意，先於八十六年九月二十二日具狀向台灣嘉義地
方法院檢察署告訴自訴人詐欺；嗣於同年十一月二十一日改向台灣屏東地方法院提起
自訴，經併案由後者審理後判決無罪。上訴人提起第二審上訴，亦經台灣高等法院高
雄分院判決上訴駁回確定等情。乃維持第一審論處上訴人連續意圖他人受刑事處分，
向該管公務員誣告罪刑之判決，駁回上訴人在第二審之上訴。固非無見。
惟查，(一)、依原判決所云，上訴人先向台灣嘉義地方法院檢察署誣告自訴人詐欺，嗣
改向台灣屏東地方法院提起自訴等情。倘屬無訛，其前後二訴之內容一致（此有該偵
查卷及自訴狀附卷可稽），且俱係意圖使自訴人受刑事處分，目的相同，所侵害之國
家法益及個人法益同一。上訴人先告訴後再改提自訴，不外係基於單一之誣告犯意，
為達成其意圖使自訴人受刑事處分之目的之先後階段行為，而接續實施，應僅構成誣
告一罪。原審及第一審判決均認為係犯二罪，應構成連續犯，難謂無適用法則不當之
違誤。(二)、上訴人於原審具狀，請求傳訊證人陳少藩，證實自訴人確與上訴人口頭約
定二年後自訴人必買回上述房屋；以及向台南區中小企業銀行調閱上述房、地價值評
估資料，證明上述房、地僅價值約七百萬元，不可能用來抵價一千四百餘萬元之債務
等情（見原審卷第三十一頁）。原審亦傳訊陳少藩到庭作證，並向上開銀行調得系爭
房、地之評估報告（見原審卷第三十八及四十七頁），但對此等證據能否資為有利於
上訴人之證明，或有何不予採信之理由，原判決悉未說明，自屬理由不備之疏誤。(三)
、證人即代書毛量弘於偵查中固證述，自訴人將房地過戶與上訴人係「用來抵債」的
，但毛量弘並未說明所抵債務數額若干，其範圍如何，乃原判決即執此不儘明確之證
詞論斷自訴人將上述房、地過戶與上訴人「係用以低償自訴人對被告（即上訴人）之
前欠，並非僅為代償自訴人向銀行之貸款，允無疑義。」（見原判決第四頁末行及第
五頁第一行），尚嫌推測而與證據法則有違。(四)、卷宗內之筆錄及其他文書可為證據
者，應向被告宣讀或告以要旨，為刑事訴訟法總則編第一百六十五條第一項所明定，
事實審法院自應踐行該項程序，使被告瞭解該等證據書類之內容及意旨，並為充分之
辯論，始得採取該等證據作為判決之基礎，否則即有同法第三百七十九條第十款所定
「應於審判期日調查之證據未予調查」之違法，並違背同法第一百五十五條第二項所
稱「未經合法調查之證據，不得作為判斷之依據」之規定。本件依第一審及原審審判
期日筆錄所載，該等法院於向上訴人提示筆錄、租約、評估報告等文書時，僅為提示
而已，並未向上訴人宣讀或告以要旨。依上述說明，其所踐行之調查程序顯有違誤。
(五)、自訴人自訴狀記載，上訴人於自訴人代物清償全部債務後，未返還借款憑證，反
而持以向台灣嘉義地方法院聲請核發支付命令部分，原審及第一審判決同此認定。倘
使不虛，此部分上訴人是否犯有訴訟詐欺罪責﹖非無審究之餘地。案經發回併應注意
及此。上訴人上訴意旨，指摘原判決不當，非無理由，應認有撤銷發回更審之原因。
據上論結，應依刑事訴訟法第三百九十七條、第四百零一條，判決如主文。
中      華      民      國     九十     年      三      月    二十二    日
                              最高法院刑事第七庭
                                  審判長法官  吳  雄  銘
                                        法官  池  啟  明
                                        法官  石  木  欽
                                        法官  郭  毓  洲
                                        法官  吳  三  龍
      右正本證明與原本無異
                                              書  記  官
中      華      民      國     九十     年      三      月    二十六    日


司法院資訊處製作；財團法人民間司法改革基金會備份。
